ACORDAO-COMPLETO-2387772

ACÓRDÃO 603/2020 ATA 8/2020 - PLENÁRIO

VISTOS, relatados e discutidos os embargos de declaração opostos pela empresa  Ziuleo Copy Comércio e Serviços Ltda. (peça 151) em face do Acórdão 2388/2019-TCU-Plenário.
	ACORDAM os Ministros do Tribunal de Contas da União, reunidos em Sessão do Plenário, ante as razões expostas pelo Relator, e com fundamento nos arts. 32, inciso II, e 34 da Lei 8.443/1992, em:
9.1. conhecer dos embargos de declaração para, no mérito, rejeitá-los;
9.2. dar ciência desta deliberação à embargante e aos interessados.

Embargos de declaração opostos em face de acórdão que, em fase de monitoramento, reiterou determinação expedida no bojo de representação a respeito de irregularidades em pregão eletrônico para registro de preço destinado à eventual contratação de serviços de reprodução (outsourcing de impressão) de documentos, contemplando a impressão e cópia, e digitalização.

Ministério da Saúde (vinculador).

3. Interessados/Responsáveis:
3.1. Interessado: Ziuleo Copy Comércio e Serviços Ltda. (04.530.781/0001-87).
3.2. Responsáveis: Alexandre Pozza Urnau Silva (XXX.659.291-XX); Ana Luiza Ribeiro Guedes Bueno (XXX.721.889-XX); Gregori Teixeira da Costa (XXX.242.391-XX).

13.1. Ministros presentes: José Mucio Monteiro (Presidente), Walton Alencar Rodrigues, Benjamin Zymler, Augusto Nardes (Relator), Raimundo Carreiro, Ana Arraes e Bruno Dantas.
13.2. Ministro-Substituto convocado: André Luís de Carvalho.
13.3. Ministro-Substituto presente: Weder de Oliveira.

ACORDAO-COMPLETO-2503237

Acórdão de Relação 2346/2021 - Plenário

Acórdão de Relação

ACORDAO-COMPLETO-2454287

Acórdão de Relação 206/2021 - Plenário

ACORDAO-COMPLETO-2438905

Acórdão de Relação 3196/2020 - Plenário

AUGUSTO NARDES

Ministro Augusto Nardes

Trata-se de embargos de declaração opostos pela empresa Ziuleo Copy Comércio e Serviços Ltda. (peça 151) em face do Acórdão 2388/2019-TCU-Plenário (peça 141) , cujos trechos transcrevo a seguir:
	"[...]
	Trata-se de monitoramento do Acórdão 3003/2018-TCU-Plenário, de 12/12/2018, por meio do qual o Tribunal determinou a realização de ajustes no contrato 58/2017 e, na hipótese de não haver consenso para ajustar o contrato na forma determinada, que o órgão se abstivesse de prorrogar o referido contrato, tendo em vista a possibilidade de realização de uma nova contratação, com o mesmo objeto, em que os equipamentos sejam dimensionados corretamente, com base nas demandas registradas ao longo do contrato, em atenção ao princípio da motivação e consoante o disposto no documento "Boas Práticas, orientações e vedações para contratação de serviços de outsourcing de impressão", vinculado à Portaria 20/2016-STI/MS.
	Considerando que a instrução da unidade técnica concluiu que o Ministério da Saúde "efetivamente descumpriu as determinações emanadas por esta Corte de Contas no Acórdão 3003/2018-TCU-Plenário" entendendo necessária a reiteração da determinação contida no item 1.8.1.1 do referido Acórdão, realizar audiência prévia dos responsáveis e efetuar novas determinações (peça 138, itens 21/26) ;
	Considerando que a proposta da instrução contou com a anuência do corpo dirigente da unidade técnica (peças 139 e 140) ;
Os Ministros do Tribunal de Contas da União, quanto ao processo a seguir relacionado, ACORDAM, por unanimidade, com fundamento no art. 43, inciso II, da Lei nº 8.443/1992, c/c os arts. 143, inciso V, 243, e 250, inciso IV, do Regimento Interno, em considerar não cumpridas as determinações contidas no subitem 1.8.1.1 do Acórdão 3003/2018-TCU-Plenário, sem prejuízo das providências descritas no subitem 1.8 desta deliberação.
[...]
	1.8. Determinações/Recomendações/Orientações: 
	1.8.1 Realizar, com fundamento no art. 250, inciso IV, c/c o art. 237, parágrafo único, do RI/TCU, a audiência dos responsáveis a seguir indicados, para que, no prazo de quinze dias, apresentem razões de justificativa pelas irregularidades indicadas:
	1.8.1.1 Sr. Gregori Teixeira da Costa (CPF XXX.242.391-XX) , Fiscal do Contrato 58/2017 do Ministério da Saúde, por ter instruído o processo, justificado procedimentos e demandado aditamento contratual (Segundo Termo Aditivo ao Contrato 58/2017) em desacordo com determinações emanadas pelo Tribunal de Contas da União, constantes dos itens 1.8.1.1 e 1.8.1.2 do Acórdão 3003/2018-TCU-Plenáriolenário, em afronta ao art. 58, § 1º, da Lei 8.443/1992 c/c o art. 268, inciso VII, do Regimento Interno do TCU;
	1.8.1.2 Sra. Ana Luiza Ribeiro Guedes Bueno (CPF XXX.721.889-XX) , Fiscal do Contrato 58/2017 do Ministério da Saúde, por ter por ter instruído o processo, justificado procedimentos e demandado aditamento contratual (Segundo Termo Aditivo ao Contrato 58/2017) em desacordo com determinações emanadas pelo Tribunal de Contas da União, constantes dos itens 1.8.1.1 e 1.8.1.2 do Acórdão 3003/2018-TCU-Plenáriolenário, em afronta ao art. 58, § 1º, da Lei 8.443/1992 c/c o art. 268, inciso VII, do Regimento Interno do TCU;
	1.8.1.3) Sr. Alexandre Pozza Urnau Silva (CPF XXX.659.291-XX) , Subsecretário de Assuntos Administrativos do Ministério da Saúde, por ter autorizado a realização de aditamento contratual (Segundo Termo Aditivo ao Contrato 58/2017) em desacordo com determinações emanadas pelo Tribunal de Contas da União, constantes dos itens 1.8.1.1 e 1.8.1.2 do Acórdão 3003/2018-TCU-Plenáriolenário, em afronta ao art. 58, § 1º, da Lei 8.443/1992 c/c o art. 268, inciso VII, do Regimento Interno do TCU;
	1.8.2 Determinar ao Ministério da Saúde, com fundamento no art. 250, inciso II, do Regimento Interno/TCU, que apure o sobrepreço no Contrato 58/2017, tanto por itens quanto pelo valor global, com base no disposto no item 1.8.1.1 do Acórdão 3003/2018-TCU-Plenáriolenário (redução da franquia contratada para cerca de 60% do consumo médio da execução contratual até então verificada e projetada e ajuste dos valores das páginas em preto e branco, limitados a R$ 0,10/página para o volume excedente) , bem como o superfaturamento dele decorrente, considerando os pagamentos ocorridos desde a data de ciência do Acórdão 3003/2018-TCU-Plenário pelo Ministério (10/1/2019) , encaminhando ao TCU, no prazo de até quinze dias, os cálculos realizados e os respectivos documentos comprobatórios;
	1.8.3 Determinar ao Ministério da Saúde, com fundamento no art. 251 do Regimento Interno/TCU, que, previamente ouvida a contratada (Ziuleo Copy Comércio e Serviços Ltda.) , promova os ajustes no Contrato 58/2017 com base nos cálculos realizados na determinação supra, de modo a suprimir o sobrepreço identificado e, em consequência, proceder ao desconto dos pagamentos já incorridos por conta dos itens ali apontados, nas faturas subsequentes, dentro da vigência do contrato, apresentando, no prazo de até quinze dias, o termo aditivo firmado bem como o plano de glosa dos valores pagos a maior;
	1.8.4 Determinar ao Ministério da Saúde, com fundamento no art. 251 do Regimento Interno/TCU, que, caso a empresa contratada não concorde em proceder às alterações contratuais propostas na determinação supra, adote medidas com vistas a promover a rescisão unilateral do Contrato 58/2017, com fulcro no art. 79, inciso I, c/c o art. 78, inciso XII, da Lei 8.666/1993, comunicando o fato ao TCU no prazo de até quinze dias, e encaminhando o termo de rescisão contratual; 
	1.8.5 Na hipótese prevista na determinação supra (rescisão unilateral do contrato) , autorizar a Selog a promover a conversão dos presentes autos em tomada de contas especial, para apuração do dano e identificação dos responsáveis;
	1.8.6 Encaminhar cópia das peças 121, 137 e 138 aos responsáveis para subsidiar as manifestações a serem requeridas nas audiências; e
	1.8.7 Dar ciência desta deliberação ao Ministério da Saúde e à empresa contratada, Ziuleo Copy Comércio e Serviços Ltda. (CNPJ 04.530.781/0001-87) .
	[...]".
2.	Após argumentar a ocorrência de contradição no acórdão embargado, a empresa Ziuleo Copy Comércio e Serviços Ltda. requer (peça 151) que os embargos sejam conhecidos e, no mérito, "dar-lhes provimento para conceder aos mesmos efeitos infringentes, no sentido de":
	"a) Manter a supressão do Contrato nº 58/2017 no percentual já aplicado pelo Ministério da Saúde, conforme Termos Aditivos acostados às peças 119/120, uma vez que, frise-se, os quantitativos constantes nos Aditivos, refletem "ipsis litteris", o que restou-se contemplado no bojo do Acórdão emanado deste Tribunal, o qual, destaque-se, foi confeccionado pelo CONTRATANTE e aprovado por este Colendo Tribunal de Contas, não tendo razão a ora EMBARGANTE ser penalizada, reiteradamente, com supressões no Contrato, o que lhe causa enorme prejuízo econômico se esta se limitou a participar e vencer a licitação realizada pela CONTRATANTE, com chancela deste TRIBUNAL"; 
	"b) Ad arguemntadum", caso este não seja o entendimento deste Colendo Tribunal de Contas que seja determinado ao Ministério da Saúde que seja realizada nova Licitação Pública, ao final da vigência deste contrato, sanando-se as supostas falhas identificadas, por este Colendo Tribunal, já na fase desta execução contratual, o que impediria a adoção de profundas medidas, as quais haveriam de desfigurar o contrato inicialmente licitado".
3.	Uma vez que a deliberação embargada foi proferida por meio de processo constante de relação, solicitei a manifestação da Secretaria de Controle Externo de Aquisições Logísticas - Selog -  acerca destes Embargos (peça 155) . Transcrevo a seguir trechos da percuciente instrução elaborada por Auditor Federal de Controle Externo daquela unidade técnica (peça 159) : 
		"[...]
ALEGAÇÕES DA EMBARGANTE (peça 151) 
Aduz a autora, após apresentar o histórico do presente feito, ter sido surpreendida com os termos do Acórdão 2388/2019-TCU-Plenáriolena¿rio, por meio do qual o TCU entendeu que o Aditivo Contratual firmado entre as partes (Ministério da Saúde - MS e a embargante) não teria atendido o Acórdão 3003/2018-TCU-Plenáriolenário (p. 6) .
Afirma que sua contratação se deveu ao fato de que, na licitação, com ampla concorrência e competitividade, ofereceu a melhor proposta técnica e econômica, dentro das exigências previstas e exigidas no edital do certame. Contudo, o TCU entendeu novamente pela supressão parcial do quantitativo previsto expressamente no Edital, desde a sua publicação, pela existência de supostas falhas, o que a levaria a consideráveis sacrifícios econômicos.
Assevera que a fase interna da licitação seria o momento apropriado para definir as necessidades e estimar a contratação. Acrescenta que o edital do Pregão 14/2017 não se mostrou diferente, ou seja, a definição do objeto a ser licitado, antes da publicação do edital, passou por diversos setores administrativos e jurídicos, sendo estimado pela contratante e devidamente aprovado e validado/homologado pelo TCU (p. 10) .
Acrescenta que não é só¿ a empresa privada que esta¿ obrigada a dar cumprimento aos termos do edital de uma licitação, mas também a própria Administração Pública. Sendo assim, o TCU, ao determinar a retificação de alguns itens do Contrato, que reflete o edital devidamente aprovado e validado/homologado pelo próprio Tribunal, mostra-se em flagrante contradição, afrontando ao princípio da vinculação ao edital. Argumenta que a retificação de alguns itens, com a desfiguração do contrato, trará manifesto prejuízo a¿ ora contratada e contaminara¿, obviamente, todo o procedimento licitatório que culminou na assinatura do Contrato 58/2017, visto que todas as licitantes que participaram do Pregão Eletrônico 14/2017, inclusive a embargante, apresentaram suas propostas de acordo com as especificações técnicas e quantitativos previstos no instrumento editali¿cio.
Em consequência, caso o TCU entenda que os termos do contrato, confeccionado com base no edital aprovado e validado/homologado pela Corte de Contas, estejam causando eventual prejuízo ao erário, deve ser promovida a realização de nova licitação e não a redução reiterada de quantitativos do contrato, o que causa enorme prejuízo econômico a¿ embargante, uma vez que esta vem cumprindo de forma regular os deveres a que se obrigou, tendo procedido à aquisição de maquinário novo, bem como realizado criteriosa projeção de serviços e gastos, tudo de acordo com as exigências constantes no edital (p. 11 e 12) .
Informa que já foi feito o aditivo ao Contrato 58/2017, tendo ocorrido a supressão determinada no bojo do Acórdão 3003/2018-TCU-Plenáriolena¿rio, conforme comprovam a comunicação do Ministério da Saúde (peça 118) e os aditivos contratuais sob as peças 119 e 120 (p. 13) e que o fato, per se, vem ocasionando prejuízos financeiros à empresa, sendo que uma nova alteração agravará os prejuízos já percebidos (p. 14) .
Registra que lhe causou surpresa a determinação constante no item 1.8.3 do Acórdão 2388/2019-TCU-Plenário, no que se refere a¿ glosa de valores em seu desfavor, pois estaria cumprindo com o que foi acordado com o Ministério da Saúde por meio do contrato e dos aditivos firmados (p. 15/16) .
	Finda seu expediente requerendo (p. 17/18) :
a) Manter a supressão do Contrato 58/2017 no percentual ja¿ aplicado pelo Ministério da Saúde, conforme Termos Aditivos acostados às peças 119/120, uma vez que, frise-se, os quantitativos constantes nos Aditivos, refletem "ipsis litteris", o que restou-se contemplado no bojo do Acórdão emanado deste Tribunal, o qual, destaque-se, foi confeccionado pelo contratante e aprovado por este Colendo Tribunal de Contas, não tendo razão a ora embargante ser penalizada, reiteradamente, com supressões no Contrato, o que lhe causa enorme prejuízo econômico se esta se limitou a participar e vencer a licitação realizada pela contratante, com chancela deste tribunal;
b) "Ad argumentadum", caso este não seja o entendimento deste Colendo Tribunal de Contas que seja determinado ao Ministério da Saúde que seja realizada nova Licitação Pública, ao final da vigência deste contrato, sanando-se as supostas falhas identificadas, por este Colendo Tribunal, ja¿ na fase desta execução contratual, o que impediria a adoção de profundas medidas, as quais haveriam de desfigurar o contrato inicialmente licitado.
EXAME DE ADMISSIBILIDADE
	Inicialmente, deve-se registrar que os embargos de declaração devem cumprir com os requisitos gerais de admissibilidade, alusivos a todas as espécies recursais, conforme abaixo analisado de modo perfunctório:
	a) cabimento - a decisão é recorrível; 
	b) singularidade - a recorrente está opondo os embargos de declaração contra o Acórdão 2388/2019-TCU-Plenáriolenário pela primeira vez;
	c) tempestividade - a recorrente tomou ciência da Decisão por meio do ofício 2.698/2019-TCU/Selog, em 23/10/2019 (Aviso de Recebimento à peça 154) , tendo apresentado os presentes embargos em 31/10/2019, considerando a data de juntada da peça a este processo (peça 151) ;
	d) legitimidade - a recorrente é parte legítima, considerando a remessa a esta unidade técnica por parte do relator, para análise dos argumentos apresentados (despacho de peça 155) .
	e) interesse de agir - há sucumbência da parte;
	f) adequação - a peça recursal foi apresentada em conformidade com o disposto no art. 32, inciso II, da Lei 8.443/1992, c/c o art. 277, inciso III, e 287, do RI/TCU.
No caso em exame, a embargante aponta supostas contradições entre o Acórdão 2388/2019-TCU-Plenáriolenário e o Acórdão 3003/2018-TCU-Plenário. De plano, cumpre registrar que os embargos constituem meio apropriado para que se discutam contradições, omissões e obscuridade em Acórdão do TCU e não entre Acórdãos distintos desta Corte. Nesse quadro, cabe apontar o que diz o art. 287 do Regimento Interno desta Corte (destaque nosso) :
Art. 287. Cabem embargos de declaração quando houver obscuridade, omissão ou contradição em acórdão do Tribunal.
	De toda sorte, é possível admitir os embargos opostos, considerando-se a última decisão proferida por esta Corte nestes autos, qual seja, o Acórdão 2388/2019-TCU-Plenáriolenário. Assim, a análise, nesta etapa processual, prende-se a tal decisum, não se adentrando o mérito das demais peças juntadas a este processo por meio dos expedientes posteriores (peças 156/158) , por intermédio dos quais diversos responsáveis atendem, em razões de justificativas, audiências promovidas por esta Corte, e que devem ser examinadas após a análise dos presentes embargos, já que estes podem ser considerados questão preliminar ao mérito deste processo (art. 116 do Regimento Interno do TCU) . 
Assim, considerando o Despacho do Relator deste feito, no qual é determinado a esta Selog que examine os argumentos apresentados pela embargante (peça 155) ; considerando que o embargante apontou suposta contradição no acórdão atacado, nos termos do art. 287, §1º, do RI/TCU,  e considerando, ainda, que a jurisprudência desta Corte de Contas é no sentido de que o juízo de admissibilidade de embargos de declaração exclui o exame, ainda que superficial, da existência de obscuridade, omissão ou contradição na deliberação recorrida, porquanto tal verificação deve ser feita quando da análise de mérito, conclui-se que os requisitos específicos de admissibilidade previstos para a espécie foram preenchidos.
EXAME TÉCNICO
Não há omissão, contradição ou obscuridade no Acórdão 2388/2019-TCU-Plenáriolenário a ser suprida por meio dos presentes embargos.
De plano, cumpre registrar que, por ocasião de instrução anterior, foi examinada a questão do atendimento do Acórdão 3003/2018-TCU-Plenário, de 12/12/2018 (peça 90) . Na oportunidade, esta unidade técnica propôs a realização de diligências, nos seguintes termos (peça 121, p. 5) :
a) justificativa para a fixação dos percentuais nos dois termos aditivos celebrados ao contrato 58/2017, inferiores aos patamares determinados no Acórdão, encaminhando o histórico de consumo de impressão do Ministério da Saúde desde a celebração do contrato até a presente data;
b) organograma em que conste toda a cadeia de aprovação dos atos que resultaram na celebração do 2º Termo Aditivo ao Contrato 58/2017, que teve como objeto a prorrogação de sua vigência e a redução de 15% da franquia estabelecida no 1º aditivo, assinado em 10/4/2019, com o detalhamento das funções exercidas, nome completo, CPF e cargo ocupado;
Em seguida, mediante a instrução de peça 138, esta unidade técnica promoveu a análise da questão da redução dos quantitativos da franquia. Destaca-se o seguinte trecho (peça 138, p. 4, com nossos grifos) :
17. 	Ressalte-se que, além da determinação emanada por esta Corte de Contas, a franquia recomendada no item 2.3.6 do Manual de Boas Práticas (peça 84, p. 11) é de 60% do volume estimado por equipamento.
18. 	O órgão equivoca-se ao afirmar que, "em abril de 2019, a relação disponibilidade/produção saltou para 77% de consumo da franquia contratada, ou seja, em percentual superior aos 60% determinados por essa Corte de Contas". A determinação de repactuação recaiu sobre a franquia, e não sobre o consumo.
19.	 No presente caso, bastaria ao Ministério da Saúde aferir, com base na execução contratual, o consumo médio, e estipular que as novas franquias seriam repactuadas em 60% do citado consumo médio.
20.	 Ressalte-se que, (...) , a última franquia relatada, já ajustada de acordo com o segundo termo aditivo, referente a maio de 2019 é de 1.164.586 páginas, o que representa mais que o dobro do valor referente a 60% do consumo médio.
21.	(...) , percebe-se que o Ministério da Saúde efetivamente descumpriu as determinações emanadas por esta Corte de Contas no Acórdão 3003/2018-TCU-Plenáriolenário.
22.	 Portanto, entende-se necessária a reiteração da determinação contida no item 1.8.1.1 do Acórdão 3003/2018-TCU-Plenáriolenário.
Posta a questão da forma de cálculo da necessidade de redução da franquia apontada por esta unidade técnica, passa-se à análise do mérito dos embargos apresentados nesta etapa processual. 
	Não há que se cogitar de surpresas para a contratada ao longo da contratação examinada. Na realidade, foram diversas instruções e decisões ao longo de todo o caminho processual, sendo que, nesta etapa, examina-se tão só a necessidade de se aclarar o que foi decidido por esta Corte por meio do Acórdão 2388/2019-TCU-Plenáriolenário, que não possui contradições, já que devida e suficientemente embasado na instrução de peça 138, anuída pelo corpo dirigente da Selog (peças 139 e 140) , bem como pelo relator deste feito, por meio do Acórdão 2388/2019-TCU-Plenáriolenário (peça 141) . 
	Evidentemente, a contratação da embargante se deu por conta de seu êxito no Pregão 14/2017. Contudo, tendo em vista a conclusão de que o objeto contratado superava as necessidades do órgão, coube ao TCU apresentar medidas com vistas à correção das irregularidades, o que culminou com as determinações propostas por meio do Acórdão 3003/2018-TCU-Plenáriolenário, as quais foram reiteradas com maior incisividade por meio do Acórdão 2388/2019-TCU-Plenáriolenário. 
Ressalta-se que não cabe a esta Corte, legal ou constitucionalmente, validar e/ou homologar contratos feitos por instituições públicas. O papel que assiste ao TCU é de zelar pelo erário federal, o que feito neste processo: as instruções de peça 121 e 138 são complementares e evidenciam o superdimensionamento no âmbito do contrato 58/2017 do MS, decorrente do Pregão 14/2017. 
	Ainda que a licitação tenha atravessado as fases regulares previstas em lei, não significa que esta Corte esteja impossibilitada de analisar se os interesses públicos foram, de fato, atendidos, pelas diversas óticas pelas quais devem ser examinados: economicidade e eficiência ganham relevo, no caso (art. 74 da Constituição Federal) . E, na espécie, estes aspectos foram devidamente examinados e colocados em seus corretos termos, culminando no Acórdão 2388/2019-TCU-Plenáriolenário, proferido em consonância com as análises empreendidas nestes autos. O alegado princípio da vinculação ao instrumento convocatório não se sobrepõe a isso. 
Quanto à alegada "determinação reiterada" de redução de volumes contratados, cabe trazer novamente à lume o que constou no Acórdão 2388/2019-TCU-Plenáriolenário (com nossos destaques) :
1.8.2 Determinar ao Ministério da Saúde, (...) , que apure o sobreprec¿o no Contrato 58/2017, tanto por itens quanto pelo valor global, com base no disposto no item 1.8.1.1 do Acórdão 3003/2018-TCU-Plenáriolena¿rio (redução da franquia contratada para cerca de 60% do consumo médio da execução contratual ate¿ então verificada e projetada e ajuste dos valores das páginas em preto e branco, limitados a R$ 0,10/página para o volume excedente) , bem como o superfaturamento dele decorrente, considerando os pagamentos ocorridos desde a data de ciência do Acórdão 3.003/2018-TCUPlena¿rio pelo Ministério (10/1/2019) , encaminhando ao TCU, no prazo de ate¿ quinze dias, os cálculos realizados e os respectivos documentos comprobatórios;
1.8.3 Determinar ao Ministério da Saúde, (...) , que, previamente ouvida a contratada (Ziuleo Copy Comércio e Servic¿os Ltda.) , promova os ajustes no Contrato 58/2017 com base nos cálculos realizados na determinação supra, de modo a suprimir o sobreprec¿o identificado e, em consequência, proceder ao desconto dos pagamentos ja¿ incorridos por conta dos itens ali apontados, nas faturas subsequentes, dentro da vigência do contrato, apresentando, no prazo de ate¿ quinze dias, o termo aditivo firmado bem como o plano de glosa dos valores pagos a maior;
1.8.4 Determinar ao Ministério da Saúde, (...) , que, caso a empresa contratada não concorde em proceder às alterações contratuais propostas na determinação supra, adote medidas com vistas a promover a rescisão unilateral do Contrato 58/2017, com fulcro no art. 79, inciso I, c/c o art. 78, inciso XII, da Lei 8.666/1993, comunicando o fato ao TCU no prazo de ate¿ quinze dias, e encaminhando o termo de rescisão contratual;
1.8.5 Na hipótese prevista na determinação supra (rescisão unilateral do contrato) , autorizar a Selog a promover a conversão dos presentes autos em tomada de contas especial, para apuração do dano e identificação dos responsáveis;
Portanto, não houve determinação de sucessivas reduções no contrato firmado entre o MS e a embargante. Diferente disso, o Acórdão 2388/2019-TCU-Plenáriolenário remeteu ao Acórdão anterior (3.003/2018-TCU-Plenário) , condicionando-se, ainda, à manifestação da contratada, embargante nestes autos, a continuidade da avença, já que ninguém é obrigado a ter ou manter contrato com a Administração, arcando-se, por óbvio, com as consequências de eventual rescisão. 
A potencial glosa de valores (item 1.8.3. do Acórdão 2388/2019-TCU-Plenáriolenário supra) deverá considerar o que dispôs o item 1.8.1.1 do Acórdão 3003/2018-TCU-Plenáriolena¿rio, o qual não vem sendo cumprido, como evidenciou a instrução de peça 138.  
A glosa de valores determinada no item 1.8.3. do Acórdão 2388/2019-TCU-Plenáriolenário é medida alternativa ao que se propôs no item 1.8.2 da mesma decisão. Só deve ser procedida caso não se chegue ao acordo tratado neste último, que, reitere-se, determina a necessidade de cumprimento do Acórdão 3003/2018-TCU-Plenáriolenário. Não há qualquer contradição ou obscuridade também com relação a este ponto. 
	Por conseguinte, não há que se cogitar do atendimento dos pedidos formulados pela embargante (peça 151, p. 17/18) , já que: a) o que se determinou por meio do Acórdão 2388/2019-TCU-Plenáriolenário foi o cumprimento do Acórdão 3003/2018-TCU-Plenáriolenário, conforme os cálculos demonstrativos evidenciados na instrução de peça 138; e, b) a realização de uma nova licitação é decisão que assiste ao próprio MS, após a análise das medidas determinadas por meio do Acórdão 2388/2019-TCU-Plenáriolenário, não cabendo a esta Corte intervir neste momento no que será decidido pelo mencionado órgão. 
Destarte, em razão de tudo o que se expôs, descabe prover os embargados manejados, dada a ausência de contradição, omissão ou obscuridade no que foi decidido por meio do Acórdão 2388/2019-TCU-Plenáriolenário.    
CONCLUSÃO
Em razão da análise acima, propõe-se a este Tribunal conhecer dos embargos de declaração para, no mérito, negar-lhes provimento.
PROPOSTA DE ENCAMINHAMENTO
Ante todo o exposto, submetem-se os autos à consideração superior, propondo:
	a) conhecer dos embargos de declaração opostos pela empresa Ziuleo Copy Comércio e Serviços Ltda (CNPJ: 04.530.781/0001-87) ; em face do Acórdão 2388/2019-TCU-Plenáriolenário, com fundamento nos arts. 32, inciso II, e 34 da Lei 8.443/1992 e no art. 287 do RI/TCU;
b) no mérito, negar-lhes provimento e manter inalterados os termos do Acórdão embargado; e
c) informar à embargante que o conteúdo da deliberação que vier a ser proferida poderá ser consultado no endereço www.tcu.gov.br/acordaos.
	[...]".	
4.	O escalão dirigente da Selog manifestou-se (peças160 e 161) de acordo com a proposta da instrução.
5.	Estando os autos conclusos para apreciação destes embargos de declaração, a empresa Ziuleo Copy Comércio e Serviços Ltda. informou ao TCU, mediante expediente protocolizado em 19/12/2019 (peça 186) , que concorda com as alterações determinadas, conforme excertos que transcrevo a seguir, ipsis litteris:
	"[...]
"Ab initio", cumpre informar que, a o ora NOTIFICANTE, encetou com o MINISTÉRIO DA SAÚDE, o Contrato Administrativo nº 58/2017, o qual tem por objeto, in verbis: 
	[...]
Ocorre que, no tramitar da execução do objeto contratual, adveio decisão administrativa exarada deste Colendo Tribunal de Contas da União - TCU, nos autos da Representação Administrativa nº Processo 020.400/2017-9, determinando a alteração da base financeira do contrato encetado entre as partes, senão vejamos:
	[...]
Conforme se observa da leitura do trecho acima transcrito, V. Excelência determinou a celebração de um novo Termo Aditivo entre as partes contratantes, reduzindo as franquias para 60% (sessenta por cento) do consumo médio, bem como determinando que fosse feito um ajuste no valor das páginas em preto e branco excedentes, as quais seriam custeadas à base de R$ 0,10 (centavos) /página.
Nesta linha, visando dar integral cumprimento à determinação administrativa acima transcrita, vem a ora NOTIFICANTE, de forma expressa e inequívoca, irrevogável e irretratável, informar que CONCORDA com as alterações determinadas, devendo ser confeccionado novo Termo Aditivo pelo MINISTÉRIO DA SAÚDE, contemplando tais ajustes. Destarte, requer-se a notificação do CONTRATANTE para que promova a confecção de instrumento de aditivo contratual nos termos acima, para a devida assinatura, por parte da CONTRATADA.
	[...]".
	É o relatório.

8.1. José Eduardo Coelho Branco Junqueira Ferraz (106810/OAB-RJ) e outros, representando Ziuleo Copy Comércio e Serviços Ltda.  
8.2. Camille Vaz Hurtado (223.302/OAB-SP) e outros, representando Tecnoset Informatica Produtos e Serviços Ltda.

Não atuou.

EMBARGOS DE DECLARAÇÃO. INEXISTÊNCIAS DOS VÍCIOS APONTADOS. CONHECIMENTO. REJEIÇÃO. CIÊNCIA.

REPRESENTAÇÃO (REPR)

Secretaria de Controle Externo de Aquisições Logísticas (Selog).

Trago ao colegiado embargos de declaração opostos pela empresa Ziuleo Copy Comércio e Serviços Ltda. (peça 151) em face do Acórdão 2388/2019-TCU-Plenário.
2.	Inicialmente, os embargos merecem ser conhecidos porque atendidos os pressupostos de admissibilidade aplicáveis à espécie.
3.	No que respeita às preliminares de mérito, bem assim ao caráter pedagógico que deve ser conferido às deliberações deste Tribunal de Contas, registro que os embargos de declaração são, em regra, recurso integrativo, objetivando extirpar da decisão embargada, além da obscuridade e contradição, a omissão. Do mesmo modo, o entendimento doutrinário e jurisprudencial sobre a matéria é o de que tais espécies de falhas são aquelas decorrentes do próprio julgado e que prejudicam a sua perfeita compreensão, e não aquelas que bem entenda o embargante, muito menos como meio transverso visando impugnar os fundamentos da decisão atacada.
4.	No mesmo sentido a jurisprudência dos tribunais pátrios, da qual reproduzo excerto do voto condutor da seguinte deliberação do egrégio STJ, a rememorar que os declaratórios:
" (...) objetivam expungir da decisão embargada, o vício da omissão, entendida como aquela advinda do próprio julgado e prejudicial à compreensão de causa, e não aquela que entenda o embargante, ainda mais como meio transverso a impugnar os fundamentos da decisão recorrida." (STJ, EDcl REsp 351490, DJ 23/09/2002) .
5.	Essa compreensão é também do egrégio Supremo Tribunal Federal (STF) , consoante se extrai do seguinte julgado daquela Corte Maior:
"EMENTA: EMBARGOS DE DECLARAÇÃO NO RECURSO ORDINÁRIO EM HABEAS CORPUS. PENAL E PROCESSUAL PENAL. INEXISTÊNCIA DE OBSCURIDADE, CONTRADIÇÃO OU OMISSÃO. AUSÊNCIA DE VÍCIO APTO A ENSEJAR QUALQUER DAS HIPÓTESES DE CABIMENTO DOS EMBARGOS DE DECLARAÇÃO. PRETENSÃO DE REDISCUTIR MATÉRIA JÁ DECIDIDA. EFEITOS INFRINGENTES. IMPOSSIBILIDADE. EMBARGOS DECLARATÓRIOS DESPROVIDOS. 
1. Os embargos de declaração são cabíveis quando houver, na sentença ou no acórdão, obscuridade, contradição ou omissão. Inexistentes quaisquer desses vícios, não se pode falar em cabimento do recurso de embargos de declaração. 
2. A pretensão de rediscutir a matéria de fundo constante da impetração é inviável na via estreita dos embargos declaratórios, máxime quando inexiste nulidade processual a ser sanada. 
3. In casu, verifica-se que a pretensão do embargante é o rejulgamento da impetração, inviável na via estreita dos embargos declaratórios. 
4. Embargos declaratórios desprovidos.
 (Emb. Decl. no Recurso Ordinário em Habeas Corpus 121.103 Distrito Federal. Rel.: Min. LUIZ FUX. Julg. 31/5/2016 - destaquei) ".
6.	Complementando, resta assente nesta Corte de Contas que não há omissão apta ao acolhimento de embargos de declaração quando a matéria é enfrentada na instrução da unidade técnica que consta do relatório e integra as razões de decidir da deliberação embargada, bem assim, na hipótese de haver aspectos divergentes entre o encaminhamento por ela proposto e o que foi compreendido pelo julgador, quando tais questões são objeto de considerações específicas. Nessa linha os Acórdãos 463/2007, 1.861/2009, 3.111/2014, 302/2015, 2.309/2015, e 294/2016, do Plenário; 1.576/2007, 663/2008, 5.589/2009, 3.339/2013, e 131/2015, da 1ª Câmara; e 268/2007, 133/2008 e 8.345/2016, da 2ª Câmara.
7.	Adotadas essas premissas, passo ao exame do mérito dos presentes embargos.
8.	Conforme minucioso exame empreendido pela unidade técnica (peça 159) , cujos fundamentos incorporo às minhas razões de decidir, não há omissão, contradição ou obscuridade no Acórdão 2388/2019-TCU-Plenário a ser suprida por meio dos presentes embargos, uma vez que:
	a)  não há que se cogitar de surpresas para a contratada ao longo da contratação examinada. Na realidade, foram diversas instruções e decisões ao longo de todo o iter processual, sendo que, nesta etapa, examina-se tão só a necessidade de se aclarar o que foi decidido por esta Corte por meio do Acórdão 2388/2019-TCU-Plenário, que não possui contradições, já que devida e suficientemente embasado na instrução de peça 138, anuída pelo corpo dirigente da Selog (peças 139 e 140) e incorporado às minhas razões de decidir, mediante o Acórdão 2388/2019-TCU-Plenário, apreciado em processo constante de relação (peça 141) ;
	b) não cabe a esta Corte, legal ou constitucionalmente, validar e/ou homologar contratos feitos por instituições públicas. O papel que assiste ao TCU é de zelar pelo erário federal, o que é feito neste processo: as instruções de peça 121 e 138 são complementares e evidenciam o superdimensionamento no âmbito do contrato 58/2017 do MS, decorrente do Pregão 14/2017;
	c) não houve determinação de sucessivas reduções no contrato firmado entre o MS e a embargante. Diferente disso, o Acórdão 2388/2019-TCU-Plenário remeteu ao Acórdão anterior (3.003/2018-TCU-Plenário) , condicionando-se, ainda, à manifestação da contratada, embargante nestes autos, a continuidade da avença, já que ninguém é obrigado a ter ou manter contrato com a Administração, arcando-se, por óbvio, com as consequências de eventual rescisão; e
	d) a glosa de valores determinada no item 1.8.3. do Acórdão 2388/2019-TCU-Plenário é medida alternativa ao que se propôs no item 1.8.2 da mesma decisão. Só deve ser procedida caso não se chegue ao acordo tratado neste último, que, reitere-se, determina a necessidade de cumprimento do Acórdão 3003/2018-TCU-Plenário. Não há qualquer contradição ou obscuridade também com relação a este ponto. 
9. 	Assim, não há que se cogitar do atendimento dos pedidos formulados pela embargante uma vez que:
	a) o que se determinou por meio do Acórdão 2388/2019-TCU-Plenário foi o cumprimento do Acórdão 3003/2018-TCU-Plenário, conforme os cálculos demonstrativos evidenciados na instrução de peça 138; e,
	b) a realização de uma nova licitação é decisão que assiste ao próprio MS, após a análise das medidas determinadas por meio do Acórdão 2388/2019-TCU-Plenário, não cabendo a esta Corte intervir neste momento no que será decidido pelo mencionado órgão. 
10.	Ao examinar, por fim, o expediente juntado aos autos pela embargante (peça 186) mediante o qual a empresa Ziuleo Copy Comércio e Serviços Ltda. informa ao TCU que "de forma expressa e inequívoca, irrevogável e irretratável, [...] CONCORDA com as alterações determinadas, devendo ser confeccionado novo Termo Aditivo pelo MINISTÉRIO DA SAÚDE, contemplando tais ajustes", julgo que, uma vez que, em tal expediente, a recorrente não desiste expressamente dos presentes embargos, cabe dar seguimento ao seu exame até mesmo para que não restem dúvidas acerca da ausência de obscuridades, omissões e contradições no acórdão embargado.
11.	Assim, inexistentes as contradições apontadas pela recorrente, acolho e incorporo o exame da unidade técnica (peça 159) às minhas razões de decidir e pugno pelo conhecimento e rejeição dos presentes embargos.
	Ante o exposto, voto por que o Tribunal adote o acórdão que ora submeto ao colegiado
TCU, Sala das Sessões Ministro Luciano Brandão Alves de Souza, em 18 de março de 2020.
JOÃO AUGUSTO RIBEIRO NARDES 
Relator